【裁判字號】    92,上易,86
【裁判日期】    920722
【裁判案由】    侵權行為損害賠償
【裁判全文】
臺灣高等法院民事判決                              九十二年度上易字第八六號
    上  訴  人  辛錩通運有限公司
    法定代理人  林惠農
    訴訟代理人  賴玉梅律師
    訴訟代理人  黃紀錄律師
    訴訟代理人  陳文彬律師
    被上訴人    甲○○
    訴訟代理人  許春旺
右當事人間請求侵權行為損害賠償事件，上訴人對於中華民國九十一年十一月二十九
日臺灣板橋地方法院九十一年度訴字第一三四六號第一審判決提起上訴，本院判決如
左：
    主      文
上訴駁回。
第二審訴訟費用由上訴人負擔。
    事      實
甲、上訴人方面：
一、聲明：(一)原判決不利於上訴人之部分廢棄。
            右廢棄部分，被上訴人於第一審之訴駁回。
二、陳述：除與原判決記載相同者，茲引用之外，補稱：
    (一)蔡明輝係向上訴人承攬貨物為運送，並非上訴人之受僱人
      蔡明輝非上訴人之僱用人，其將貨車登記於上訴人名下亦僅係依法令規定需靠
      行爾，上訴人於原審參與調解亦係基於道義上之責任，並非承認蔡明輝為上訴
      人之受僱人。又縱蔡明輝確為上訴人之受僱人，然伊係因操作堆高機不當致生
      損害於被上訴人，亦與民法第一百八十八條之規定不符，上訴人亦無庸負責。
    (二)原判決認定有誤
    １、看護費用部分
        被上訴人雖有於九十年二月九日至二十二日住院之事實，然樹林市仁愛醫院
        從未提及被上訴人有聘請看護之必要，原審遽以認定，顯無依據。又上訴人
        認被上訴人所聘請之看護費用超出一般甚高並不合理，亦否認被上訴人所提
        出之看護費用收據之真正，該部分自應由被上訴人負舉證責任。
    ２、薪資部分
        被上訴人雖因系爭事故受傷，然出院後休養數日即可痊癒。故，被上訴人是
        否因系爭傷害致伊視力減損無法勝任品檢專員工作及五個月無法工作等情，
        即非無疑，原審僅以被上訴人提出之證明書遽認被上訴人五個月無法工作，
        即屬無據。況被上訴人縱果有五個月無法工作，然被上訴人係於上班途中遭
        遇事故，自得認係職業災害，依法僱主應按其原領工資予以補償，被上訴人
        自不得雙重請求。況，被上訴人於所謂受傷無法工作之期間仍回公司，雖被
        上訴人主張伊並不是去工作而是去教代理人云云，然未舉證以實其說，自不
        足採。且證人李錦坤證稱係由主管代理伊之工作，更足認被上訴人無回公司
        教代理人之可能。
    ３、精神慰撫金部分
        按，關於非財產上之損害，加害人負賠償責任，以相當之金額為限。所謂相
        當，自應以實際加害情形及被害人之身分地位與加害人之經濟狀況等關係定
        之。本件被上訴人尚於夜二專就學，白天雖有兼職，然每月收入僅二萬一千
        元左右，而肇事者蔡明輝僅國中肄業，每月收入僅三萬餘元，且無任何不動
        產，故原審命上訴人應連帶賠償被上訴人精神慰撫金二十五萬元，即屬過重
        ，上訴人認應減至十萬元為當。
    ４、被上訴人與有過失
        系爭侵權行為之發生，雖蔡明輝駕駛堆高機疏於注意係發生原因，然被上訴
        人於刑事庭亦自承渠所戴的安全帽護目鏡有點反光，沒有看見堆高機，而刑
        事庭之證人於台灣板橋地方法院檢察署偵查時亦稱「我在現場掃地，我看到
        告訴人的車子騎得很快」，又被上訴人亦自認其斯時車速約為三十至四十公
        里，而道路交通安全規則規定輕型機器踏車在市區道路時速不得超過三十公
        里，自足證被上訴人係為趕上班而超速且又因安全帽反光致未看見堆高機緩
        緩駛出，故被上訴人於本事件自屬與有過失且過失比率應以五比五為適當。
三、證據：提出切結書、被上訴人警訊筆錄、審判筆錄、偵查筆錄、內政部七十五年
    六月二十三台內勞字第四一０三０一號函、看護中心收費標準、被上訴人機車
    照片（以上皆為影本）為證。
乙、被上訴人方面：
一、聲明：求為判決：駁回上訴（或如主文第一項所示）。
二、陳述：除與原判決記載相同者，茲引用之外，補稱：
   (一) 上訴人違反適時提出主義之主張應不可採
      依民事訴訟法規定當事人得於第二審提出新攻擊或防禦方法，但有民事訴訟法
      第四百四十七條各款情形者，第二審法院得駁回之。本件上訴人經第一審法院
      多次通知拒不到庭，亦未具狀為任何之陳述或抗辯，業已符合前開法條第四款
      之規定。又原法院曾當庭為被上訴人與上訴人及蔡明輝協議簡化爭點，上訴人
      不到庭參與協議，亦屬權利拋棄，自就已不得主張之爭點而為爭執。
   (二) 蔡明輝確為上訴人之受僱人
      蔡明輝為上訴人受僱人之事，業經蔡明輝於刑事庭審理時供認，況系爭肇事車
      輛確登記為上訴人所有，就客觀之事實應認上訴人自應負僱用人責任。
   (三) 上訴人認原審判決錯誤部分之答辯
    １、看護費部分
        被上訴人所受傷害甚重，確有僱請看護之必要，且經仁愛醫院函覆在卷可稽
        ，上訴人之主張自屬無據。
    ２、薪資損失部分
        被上訴人因傷無法工作之期間為五個月，且未向僱用人受領任何給付，有在
        職證明書及被上訴人之僱用人證述在卷，不容爭執。
    ３、精神慰撫金部分
        被上訴人為工讀生，每月薪資為二萬餘元，經濟情況不佳，而上訴人登記之
        資本額即達二千五百餘萬元，財力雄厚，故原審認定之精神慰撫金自無過高
        。
    ４、本件被上訴人並無與有過失
        蔡明輝於駕駛堆高機進行工作時並未採取任何安全措施即將鋼牙升起，被上
        訴人不知蔡明輝於巷道內工作，並無注意之可能，故被上訴人自無與有過失
        之存在。
   (四) 上訴人主張有誤部分
    １、安全帽反光部分
        上訴人主張被上訴人因安全帽反光致未看見蔡明輝所駕駛之堆高機致生事故
        ，然本件被上訴人上班方向係由東向西行進，不能可因陽光反光而無法看清
        車前事物，且本件所反光致被上訴人無法看見堆高機者，係因堆高機之鋼牙
        反光照射被上訴人眼睛所致，與上訴人之說法完全不同，況上訴人並未就該
        主張舉證，自非可採。
    ２、被上訴人時速約三十至四十公里並未減速停車部分
        被上訴人時速約為三十至四十公里為被上訴人所不否認，但系爭事故發生處
        所與被上訴人公司大門不過十公尺左右之距離，被上訴人自無超速趕上班或
        不為隨時準備停車之可能，上訴人主張被上訴人因趕上班致車速過快又未為
        隨時停車之準備云云，並非實情，顯無可採。
    ３、捨棄看護費用部分
        被上訴人並無捨棄看護費用請求之意，而係因被上訴人所得提出之證明文件
        僅只收據一紙，無法更為舉證，故稱若舉證仍為不足而被判決敗訴時，被上
        訴人亦無法可想只好捨棄該部分之請求。
三、證據：援用第一審所提證據，並聲請詢問證人李錦坤。
丙、本院依職權函詢仁愛醫院。
    理      由
一、按民事訴訟法第四百四十七條規定：「當事人得提出新攻擊或防禦方法。但有下
    列各款情形之一者，第二審法院得駁回之：一、在第一審整理並協議簡化後已不
    得主張之爭點。二、經第一審法院依第一百九十六條第二項裁定駁回者。三、經
    第一審法院依第二百六十八條定期間命提出而未提出者。四、因當事人故意或重
    大過失未於第一審程序提出者。」經查本件第一審法院於九十一年八月七日、十
    月八日 (以上為準備程序)、十一月十五日 (言詞辯論)開庭，被上訴人經合法通
    知均未到庭，亦未具狀為任何之陳述或抗辯，可認其係故意或重大過失未提出攻
    擊防禦方法，依前揭法律規定其不得於第二審提出新攻擊防禦方法，是以上訴人
    於本院提出關於蔡明輝非上訴人之受僱人、被上訴人與有過失，均係新攻擊或防
    禦方法，不能准許，本院僅能就第一審既存之訴訟資料為判決基礎，先予敘明。
二、本件被上訴人起訴主張：上訴人辛錩公司之受僱人蔡明輝，於民國九十年二月九
    日上午，載送貨物至台北縣樹林市○○街二十巷四之二號協達公司前時，本應注
    意堆高機在操作起降時會造成該巷道空間縮減，影響後方來車之行駛，而依情況
    並無不能注意之情事，竟疏於注意，於未採取安全措施下，貿然操作堆高機裝卸
    貨物，於其將堆高機之載物鋼牙升起時，不慎撞及騎乘機車行經該處之被上訴人
    ，致被上訴人受有臉頭皮挫傷、鼻骨骨折、顴骨骨折、上顎骨骨折等傷害。蔡明
    輝既為被告辛錩公司之受僱人，其因執行職務而致被上訴人受有損害，上訴人辛
    錩公司即應負連帶損害賠償責任，爰依侵權行為之法律關係，請求上訴人與蔡明
    輝連帶賠償包含健保給付部分之醫療費用十一萬三千三百十五元、看護費用三萬
    二千五百元、薪資損失十萬五千元、及精神慰撫金五十萬元，共計為七十五萬零
    八百十五元之損害，及自本判決確定之日起至清償日止，按週年利率百分之五計
    算之利息 (關於第一審判決上訴人應給付被上訴人醫藥費用三萬七千八百四十三
    元部分，上訴人於上訴後捨棄該部分之上訴權，該部分業已確定)。
三、上訴人則以：對蔡明輝因操作堆高機不慎撞及被上訴人之事實不爭執。但被上訴
    人所請求之金額太高，其中對原判決認定醫藥費之部分，不爭執，至於看護費用
    部分，被上訴人之傷勢是否有請看護之必要，其費用是否合理，被上訴人應舉證
    ，又薪資損失部分，被上訴人之傷勢非嚴重，休養數日應可痊癒，況其係於上班
    途中發生本案事故，屬職業災害，其雇主應按其原領工資數額予以補償，因此，
    其並未遭受任何薪資之損害，原審率認定五個月無法工作，有薪資損失十萬五千
    元即屬無據，另被上訴人係二專夜間部，每月收入僅二萬一千元，而蔡明輝係國
    中肄業，每月收入僅三萬餘元，名下無任何不動產，原審命賠償精神慰撫金二十
    五萬元過高等語，資為抗辯。
四、經查蔡明輝，於九十年二月九日上午載送貨物至台北縣樹林市○○街二十巷四之
    二號協達公司，向協達公司借用堆高機以裝卸貨物，詎其竟疏於注意，致不慎以
    堆高機之載物鋼牙撞及騎乘機車行經該處之被上訴人，致被上訴人受有臉頭皮挫
    傷、鼻骨骨折、顴骨骨折、上顎骨骨折傷害等事實，為兩造所不爭，與證人張鑫
    業於檢察官偵訊中所述相符（參見臺灣板橋地方法院檢察署九十年度偵字第四九
    四六號公共危險罪等案件九十年四月二日訊問筆錄），並有道路交通事故調查報
    告表、車輛維修紀錄表、仁愛醫院診斷證明書各乙份、照片十幀附於前開檢察署
    九十年度偵字第一二六八一號過失傷害卷內可稽，復為臺灣板橋地方法院九十年
    度交易字第四九一號過失傷害案件刑事判決所認定之事實，自堪信為真實。
五、按堆高機在操作起降時會造成該巷道空間縮減，影響後方來車之行駛，且其上之
    載物鋼牙向外突出，極易對經過人車造成傷害，是以駕駛人於操作前即應設置安
    全措施以提醒往來人車注意，或派人協同指揮以補足駕駛人之視野，並於操作時
    應隨時注意人車經過狀況，避免不慎傷及他人，此為駕駛堆高機時所應盡之注意
    義務。詎依當時情況並無不能注意之情事，蔡明輝竟疏於注意，於未採取安全措
    施下，貿然操作堆高機裝卸貨物，致堆高機之載物鋼牙升起時不慎撞及騎乘機車
    行經該處之被上訴人，使被上訴人受有臉頭皮挫傷、鼻骨骨折、顴骨骨折、上顎
    骨骨折等傷害，核蔡明輝所為，顯未盡其注意義務，具有過失無疑，且與被上訴
    人所受前揭傷害具有因果關係，至為灼然。其因過失不法侵害被上訴人之身體、
    健康等權利，堪以認定。
六、按因故意或過失，不法侵害他人之權利者，負損害賠償責任；不法侵害他人之身
    體或健康者，對於被害人因此增加生活上之需要時，應負損害賠償責任；又不法
    侵害他人之身體、健康者，被害人雖非財產上之損害，亦得請求賠償相當之金額
    ，民法第一百八十四條第一項前段、第一百九十三條第一項、第一百九十五條分
    別定有明文。復按受僱人因執行職務，不法侵害他人之權利者，由僱用人與行為
    人連帶負損害賠償責任，民法第一百八十八條第一項前段亦有規定。經查本件蔡
    明輝為上訴人辛錩公司之受僱人，經蔡明輝於原審時自認（見原審九十一年八月
    七日準備程序筆錄，原審第二十七頁），其並自認當時是載運貨物至協達公司，
    則其於執行職務時因過失行為不法侵害被上訴人之身體、健康等權利，可堪認定
    ，上訴人抗辯蔡明輝非其受僱人並不足採，從而被上訴人依首揭規定請求上訴人
    與蔡明輝連帶賠償醫療費、看護費、薪資損失及精神慰撫金，自屬有據。茲就被
    上訴人所請求賠償之金額，分項審酌如次：
  (一)醫藥費部分：上訴人不爭執原審判決之金額，故此部分無庸再予審酌。
  (二)看護費用部分：被上訴人於九十年二月九日至九十年二月二十二日間因本件車禍
    至仁愛醫院住院治療，經原審函詢該院被上訴人傷勢及復原狀況，該院覆稱被上
    訴人所受傷勢頗為嚴重等語，有該院九十一年九月四日仁醫字第九一○一五五號
    函在卷可佐，經本院再函仁愛醫院，上訴人之病情有無請看護之必要，據復：其
    於醫院治療期間，有聘請看護之必要，期間以七個月為宜等語，有該院九十二年
    五月五日仁醫字第九二０八九號函附卷可憑，上訴人對此亦不爭執，堪認被上訴
    人因受傷確有聘請看護之必要；而上訴人提出其於住院期間每日支出看護費用二
    千五百元，共計聘請十三天之看護費用收據影本乙紙，上訴人雖抗辯其費用過高
    云云，惟
    本件經證人即被上訴人之老闆李錦坤證稱：上訴人住院時有去醫院看她，看到看
    護工，我們認為看護費用三萬二千元合理，就由我們公司互助金支付給被上訴人
    家屬等語，可見被上訴人確實有請看護，至於費用，依前述仁愛醫院函，看護以
    七個月為宜，則除住院期間外，即使被上訴人出院，仍有看護之必要，由外人看
    護固有看護費用之問題，即使是由家屬之看護，亦有相當於看護費用之問題，是
    以被上訴人於其七個月內既有看護之須要，其可以請求七個月之看護費用，縱以
    上訴人所提安安看護中心收費標準表為準，半班一千二百元，全班二千元，七個
    月之費用達數十萬元，則被上訴人請求三萬二千五百元，未逾該數額，其請求自
    應准許。
  (三)薪資損失部分：被上訴人主張其因系爭車禍臉部受傷導致視力受損，無法勝任原
    來之品檢專員工作，自九十年二月九日起至同年七月九日止，共計請假五個月無
    法工作，期間所任職之和盈公司並未給付薪資等情，業據其提出在職證明書影本
    乙份為證（原法院交通事件卷第八頁）；並經原審法院函詢仁愛醫院，經該院覆
    稱被上訴人因系爭車禍而受有鼻骨骨折、顴骨骨折等傷害，而鼻骨及顴骨為包圍
    眼眶之骨頭，眼眶內含有眼球運動肌肉（非屬於骨頭、但附著於骨頭及眼球上）
    ，可能受挫傷致纖維化而影響眼球運動功能，且須至眼科門診繼續追蹤等語，有
    上開該院九十一年九月四日仁醫字第九一○一五五號函在卷可佐（原審卷第三十
    八頁），顯見被上訴人所稱其因視力受損，無法勝任品檢專員工作等情並非無據
    。另經原審法院向財政部臺灣省北區國稅局臺北縣分局調取被上訴人九十年度薪
    資所得扣繳憑單結果，被上訴人於九十年度僅於所任職之和盈公司處受領十四萬
    七千零二十二元，有該分局九十一年八月十六日北區國稅北縣徵字第○九一一○
    三三四三三號函所附扣繳憑單影本乙份附卷可稽（原審卷第三十二頁），而被上
    訴人於八十九年十月三十日即已至該公司任職，月薪約二萬五千元，目前仍在職
    ，除有前開在職證明書影本在卷可按，並經證人李錦坤證稱：被上訴人之月薪為
    二萬五千元，請假五個多月，期間沒有給薪水等語（見本院九十二年六月十一日
    準備程序筆錄），核與被上訴人之扣繳憑單所載，與其五個多月未上班（即上班
    六個多月）應領薪水相比，可認被上訴人每月薪資確有二萬五千元，被上訴人依
    每月薪資二萬一千元計算，請求賠償五個月共計十萬五千元之薪資損失，核屬正
    當，應予准許。
  (四)精神慰撫金部分：被上訴人因系爭車禍致受有臉頭皮挫傷、鼻骨骨折、顴骨骨折
    、上顎骨骨折等傷害，因此住院治療十三日，並可能影響眼球運動功能，已如前
    述，其所受之傷勢匪淺，精神上自屬受有相當之損害。被上訴人目前就讀二專夜
    間部、目前仍於和盈公司任職、每月收入約二萬餘元、名下無不動產及存款；蔡
    明輝為國中肄業、目前於被告辛錩公司處擔任司機助手、每月收入約三萬餘元、
    名下無不動產及汽車、亦無負債或存款；上訴人辛錩公司之資本額則為二千五百
    萬元。本院爰審酌被上訴人所受精神上痛苦之程度，及前揭兩造經濟能力、身分
    、地位等一切情狀，認被上訴人所得請求之精神慰撫金以二十五萬元為適當。
  (五)綜上，被上訴人得請求之金額共計四十二萬五千三百四十三元。
    （37,843+32,500+105,000+250,000=425,343）
七、綜上所述，被上訴人基於侵權行為之法律關係，請求上訴人與蔡明輝連帶賠償醫
    藥費用三萬七千八百四十三元、看護費用三萬二千五百元、薪資損失十萬五千元
    、精神慰撫金二十五萬元，共計四十二萬五千三百四十三元，及自本判決確定之
    日起至清償日止，按週年利率百分之五計算之利息，為有理由，原判決為上訴人
    敗訴之判決，經核於法並無不合，上訴論旨求予廢棄改判，為無理由，應予駁回
    其上訴。
八、據上論結，本件上訴為無理由，依民事訴訟法第四百四十九條第一項、第七十八
    條，判決如主文。
中      華      民      國    九十二    年      七      月    二十二    日
                                    民事第六庭
                                        審判長法  官  俞  慧  君
                                              法  官  黃  莉  雲
                                              法  官  楊  絮  雲
右正本係照原本作成。
不得上訴。
中      華      民      國    九十二    年      七      月    二十三    日
                                              書記官  葉  國  乾


司法院資訊處製作；財團法人民間司法改革基金會備份。
